最高法院刑事判決　　　　　　九十六年度台上字第六七五四號
上　訴　人　台灣高等法院檢察署檢察官
上　訴　人
即　被　告　甲○○
選任辯護人　呂康德律師
上　訴　人
即　被　告　乙○○
選任辯護人　洪維煌律師
上　訴　人
即　被　告　丁○○
選任辯護人　簡坤山律師
　　　　　　陳煥生律師
上　訴　人
即　被　告　丙○○
上列上訴人等因被告等擄人勒贖案件，不服台灣高等法院中華民
國九十六年八月二日第二審判決（九十五年度囑上重訴字第二號
，起訴案號：台灣宜蘭地方法院檢察署九十四年度偵字第八三七
、九九三、一四八五號），提起上訴，本院判決如下：
    主  文
原判決撤銷，發回台灣高等法院。
    理  由
本件原判決認定：一、被告甲○○於民國九十三年七月、八月間
，偕同被告丙○○至宜蘭縣宜蘭市，本欲以「仙人跳」方式向被
害人林松吉詐欺取財，惟因故作罷。然甲○○已知悉林松吉財力
甚佳，遂於九十三年十二月間獨自計畫以擄人方式對林松吉家屬
勒贖。九十四年一月初，甲○○至台北縣泰山鄉○○路○段十六
號被告丁○○所經營之「比佛利汽車美容公司」（下稱比佛利公
司），向丁○○、丙○○透露上開計畫，並告知丁○○欲找人共
同犯案，乃詢問丁○○：「乙○○（即比佛利公司員工）行不行
」，丁○○即告以甲○○自行詢問被告乙○○，而丁○○、丙○
○雖均表示不贊同，惟該二人已略知甲○○有意以擄人方式加以
勒擄。二、嗣甲○○為遂行擄人勒贖之目的，先以不詳方式取得
機身序號業已歸零之行動電話三支，並自不詳管道購得以外勞名
義申辦之門號0000000000、0000000000號
ＳＩＭ卡二張。又為規避警方查緝，基於收受贓物之概括犯意，
於九十四年一月六日至一月十二日間某日，明知丙○○之不知情
之表弟李聰顯在雲林縣口湖鄉某廟宇旁所交付之號碼七Ｒ─一一
一二號車牌二面（該車牌係吳信成、李聰顯所共同竊取），及未
懸掛車牌號碼之銀色NISSAN廠牌自用小客車一輛（下稱NISSAN車
輛，原車牌號碼為Ｎ四─四七七二號，係吳信成、李聰顯共同竊
取），均係來源不明之贓物，仍予以收受。並將七Ｒ─一一一二
號車牌二面懸掛在NISSAN車輛。甲○○於九十四年一月十二日上
午，駕駛該NISSAN車輛，至宜蘭縣宜蘭市縣議會附近工地觀察林
松吉作息，因該NISSAN車輛停放時間過久，為工地會計陳鈴玉查
覺有異，乃記下該NISSAN車輛之車牌號碼。三、九十四年一月十
五日，甲○○至比佛利公司，向乙○○佯稱需人手押人討債，且
於事成後會給予報酬，乙○○因積欠債務需款孔急，便基於妨害
自由之犯意聯絡而允諾。乙○○在前往宜蘭縣前向丁○○請假，
並告知：「甲○○找我去討債」，但唯恐家人擔心，乃請丁○○
代為打卡上下班，此時丁○○雖未對乙○○告知甲○○擄人勒贖
之計畫，且本身亦未參與謀議，惟已知悉甲○○預備實施擄人勒
贖行為之企圖。甲○○於乙○○應允後，遂基於意圖勒贖而擄人
之犯意，於九十四年一月十七日，邀約乙○○至宜蘭縣，投宿在
宜蘭縣礁溪鄉之愛娜旅館，持續觀察林松吉作息，甲○○並撥打
電話向丙○○借款，且透露乙○○與之在宜蘭縣一事，而丙○○
雖未參與謀議，然此時已知悉甲○○預備實施擄人勒贖行為之企
圖。迄九十四年一月十九日下午，甲○○、乙○○駕駛該NISSAN
車輛埋伏在宜蘭市○○路與建蘭南路路口，於十四時三十分許，
見林松吉獨自騎乘機車行經該處，甲○○遂駕駛該NISSAN車輛先
撞倒林松吉所騎乘之機車，由乙○○持球棒一支毆打林松吉腿部
，再由甲○○持手銬一副銬住林松吉雙手，二人共同將林松吉強
押入該NISSAN車輛內，復以膠帶封住林松吉之眼睛及嘴巴，以此
強暴之方法，至使不能抗拒，並由乙○○駕車，甲○○強押林松
吉坐在後座，途中甲○○乃基於擄人以取財之單一犯意，在林松
吉不能抗拒之際，強行取走林松吉身上配戴之金飾。俟至宜蘭市
○○路○段三十五號慈惠堂前，甲○○將該NISSAN車輛懸掛之七
Ｒ─一一一二號車牌二面卸下，改懸掛其所有號碼ＥＭ─０五二
九號車牌二面，再由甲○○駕駛該NISSAN車輛沿濱海公路行駛，
乙○○則將七Ｒ─一一一二號車牌二面、球棒一支丟棄在台二線
八十六公里處，途中甲○○並撥打公共電話予丙○○稱：釣到大
魚等語，並邀約丙○○見面。九十四年一月十九日十九時許，甲
○○、乙○○將林松吉載至桃園縣龜山鄉○○路○段三九七號天
堂鳥汽車旅館六五九號房藏匿，並以乙○○名字登記住宿，甲○
○即將上開金飾交付乙○○保管（乙○○涉嫌收受贓物部分未據
起訴），由乙○○看管林松吉。甲○○則至台北縣新莊市「港口
釣蝦場」與丙○○見面，當面告知已擄到林松吉，且由乙○○看
管，嗣丙○○並告知丁○○此事，惟丙○○、丁○○均未對甲○
○、乙○○表示任何意見。四、九十四年一月二十日凌晨，甲○
○駕駛換掛車牌號碼ＥＭ─０五二九號NISSAN車輛搭載乙○○，
並將林松吉禁置在該車後車廂內，前往中南部。於同日十時二十
八分五十一秒，行經嘉義縣東石鄉某處，由甲○○持林松吉所有
行動電話門號0000000000號ＳＩＭ卡（下稱Ａ門號Ｓ
ＩＭ卡）插入上開序號歸零之行動電話，在車內撥打電話予林松
吉之女林雪姬持用之行動電話（門號詳卷，下稱Ｂ門號），恫嚇
稱：「你父親在我手上，你們家那麼多錢，準備新台幣（下同）
三千萬（元）。」此時在旁聽聞對話內容之乙○○業已確認並非
單純押人討債，而係擄人勒贖行為，竟為圖得豐厚報酬，變更犯
意為擄人勒贖，並與甲○○基於意圖勒贖而擄人之犯意聯絡，共
同實施後續之勒贖行為。林雪姬於接獲該勒贖電話後，即報警處
理。嗣於同日某時，甲○○、乙○○將上開金飾持往嘉義縣某銀
樓變賣一萬三千元，以供犯案期間花用，復將林松吉載至雲林縣
口湖鄉水井田野間一五二四分北六號電線桿旁工寮藏匿，均由乙
○○負責看管林松吉。甲○○則自行駕車外出，並為誤導警方偵
查，刻意於九十四年一月二十日二十時四十四分二十二秒，九十
四年一月二十一日七時二十一分五十七秒、七時五十二分十一秒
、七時五十五分八秒、十二時十七分、十三時十三分九秒，接續
在台南縣、新竹縣、桃園縣、台北縣等處，以Ａ門號ＳＩＭ卡插
入序號歸零之行動電話，撥打Ｂ門號勒贖，勒贖電話則分別由林
雪姬、林松吉之子林宏達接聽，且於九十四年一月二十一日十三
時十三分九秒之勒贖電話中，林雪姬、林宏達懇求甲○○將贖款
降至二百萬元，甲○○竟恫嚇稱：「二百（萬元）不用過年了，
留著買棺材」等語。五、嗣甲○○承前開收受贓物之概括犯意，
於九十四年一月二十日至九十四年一月二十四日間某日，明知不
知情之李聰顯所交付之號碼六一二七─ＪＧ號車牌二面（該車牌
係吳信成、李聰顯共同竊取），係來源不明之贓物，仍予以收受
。隨即將ＥＭ─０五二九號車牌二面卸下，換掛六一二七─ＪＧ
車牌二面在該NISSAN車輛。六、九十四年一月二十四日凌晨，甲
○○、乙○○以手銬一副銬住林松吉，並將林松吉拘禁在NISSAN
車輛之後車廂，駕車至台南縣官田鄉隆田火車站旁三號廢棄倉庫
內，於同日六時十五分四十二秒，在該處以Ａ門號ＳＩＭ卡插入
序號歸零之行動電話，撥打Ｂ門號加以勒贖，由林宏達接聽，甲
○○並使林松吉與林宏達短暫對話。對話完畢後，因林松吉不斷
大聲求救，致甲○○不耐，竟單獨萌生殺人之犯意，先以木棍一
支在毆打林松吉，再由甲○○駕駛該NISSAN車輛搭載乙○○，並
將林松吉拘禁在後車廂，行駛至台南縣官田鄉○村○道台一線三
０二公里附近，甲○○向乙○○佯稱將釋放林松吉，要求乙○○
下車後，甲○○即單獨駕車載林松吉至高鐵二七五標Ｂ一七六號
橋墩旁空地，以上開木棍毆打林松吉，再以塑膠袋套住林松吉頭
部，以膠帶綑綁林松吉之雙腳、眼睛及嘴巴，以麻繩強勒林松吉
頸部，並緊纏繞至雙手反綁，致林松吉受有右額部裂傷約2×0.4
公分、臉部人中裂傷約2.3×0.3公分、口腔上唇粘膜層在人中裂
傷部位出血、右側上唇粘膜出血約0.7×0.7公分、左上唇粘膜出
血約4×2公分、頸部器官肌肉出血、右舌骨骨折之傷害，且因右
舌骨骨折併窒息死亡。甲○○即以鏟子及鋤頭挖洞，將林松吉掩
埋後，將上開木棍、鏟子、鋤頭棄置在不詳處所。隨後駕車至省
道台一線三０二公里處搭載乙○○返回台北。於同日八時二分三
秒，行經雲林縣某處，甲○○再以Ａ門號ＳＩＭ卡插入序號歸零
之行動電話，撥打Ｂ門號向林宏達恫嚇稱：「沒關係，要是你這
麼沒誠意，準備財產分一分」等語。返回台北縣後，甲○○即與
乙○○分開。七、甲○○於殺害林松吉後，對勒贖一事仍未作罷
，又於九十四年一月二十六日六時五分五十八秒、九時三分四秒
、九時四十分四十秒、十時十六分三十五秒、十時四十分十四秒
、十一時０分三十三秒、十一時十六分二十四秒、十一時三十九
分九秒、十二時三分二十六秒、十二時十四分，接續在彰化縣、
苗栗縣、新竹縣、桃園縣等處，以Ａ門號ＳＩＭ卡插入序號歸零
之行動電話，撥打Ｂ門號加以勒贖，並與林雪姬、林宏達約定贖
款金額為三百萬元，且喝令林雪姬、林宏達攜帶贖款至屏東縣墾
丁國家公園門口，於九十四年一月二十六日十七時三十九分二十
七秒，甲○○在台北縣五股鄉撥打Ｂ門號確認林宏達、林雪姬業
已到達該處後，旋掛掉電話，使林宏達、林雪姬在該處空等二日
。甲○○再於九十四年一月二十八日二十時十三分二十二秒，在
嘉義縣以Ａ門號ＳＩＭ卡插入序號歸零之行動電話，撥打電話Ｂ
門號，用嘲弄語氣對林雪姬稱：「墾丁好不好玩」等語，並要求
林雪姬將贖款備妥等候聯絡。而甲○○則約於九十四年一月二十
八日至比佛利公司，告知丁○○已殺害林松吉之事，復在台北縣
蘆洲市○○路○路旁，告知丙○○已殺害林松吉之事，惟丁○○
、丙○○均未對甲○○、乙○○表示任何意見。八、甲○○經由
上開測試，認可順利取得贖款，便於九十四年二月一日向丙○○
佯稱外出尋友，央求其駕車搭載，隨後至比佛利公司，甲○○即
告知乙○○將於翌日前往取贖三百萬元，先行勘查路線等情，遂
於同日十四時、十五時許，由斯時尚不知要取贖之丙○○駕車搭
載甲○○、乙○○勘查甲○○事先覓妥之取贖地點即高速公路國
道二號十五點七公里處電話亭及該電話亭下方，甲○○當場告知
乙○○該處即為明日取贖地點，丙○○在旁聽聞此訊息，三人再
原車返回。嗣甲○○於當日晚上打電話要丙○○翌日至比佛利公
司找丁○○開車一同前往苗栗縣頭份鎮，甲○○並於當日二十三
時五十七分二十八秒，以Ａ門號ＳＩＭ卡插入序號歸零之行動電
話，撥打Ｂ門號，要求林雪姬於九十四年二月二日十時攜帶贖款
至台北火車站等候。九、九十四年二月二日九時許，甲○○前往
比佛利公司，先告知乙○○於同日下午自行駕車至苗栗縣頭份交
流道（下稱頭份交流道）會合。嗣甲○○再告知丁○○伊與乙○
○將前往取贖一事，要求丁○○幫乙○○請假半天，甲○○並要
丙○○、丁○○一同前往頭份交流道旁之麥當勞速食店為其注意
有無警方巡邏車經過，甲○○即自行駕車前往頭份交流道。因丙
○○先前曾積欠丁○○一百萬元，丙○○便對丁○○表示將償還
借款，而丁○○因已知悉甲○○當天係前往取贖，為取回借款，
丙○○、丁○○竟基於幫助甲○○勒取贖款之犯意，使甲○○免
於被警查緝，予甲○○精神上助力，而決意前往。當日近中午時
分，丙○○即於比佛利公司先後以其所有門號為0000000
000號行動電話、丁○○所有0000000000號行動電
話與其不知情之友人楊雅婷所持用之0000000000號行
動電話聯絡，並邀約楊雅婷共同出遊，楊雅婷隨即允諾。而丙○
○、丁○○為避免其行蹤遭警追查，並刻意未攜帶其所使用之行
動電話，旋即由丁○○駕車搭載丙○○出發，先前往楊雅婷位於
桃園縣之住處，迨抵達其住處附近後，丙○○即以公用電話與楊
雅婷行動電話聯絡，楊雅婷上車後，丁○○即駕車往頭份交流道
行駛。嗣於同日下午二、三時許，丁○○駕車抵達頭份交流道，
甲○○、乙○○業已分別駕車抵達，甲○○即交代丙○○、丁○
○若於晚間六時三十分、七時許未見其返回，即可自行離去。交
代完畢，甲○○即搭乘乙○○所駕駛之車輛離去，丙○○帶同楊
雅婷進入頭份交流道旁之麥當勞速食店，丁○○則自行前往他處
。甲○○接續於九十四年二月二日十四時四十三分二十九秒、十
六時四十六分十六秒、十七時、十七時二十五分八秒、十七時五
十二分三十六秒，以Ａ門號ＳＩＭ卡插入序號歸零之行動電話，
撥打Ｂ門號，確定林雪姬所在地點，並要求林雪姬將所駕駛車輛
後車廂及車門均開啟，停放在頭份交流道麥當勞速食店前，再喝
令林雪姬攜帶贖款進入麥當勞速食店二樓廁所內，斯時丙○○與
楊雅婷亦於麥當勞速食店二樓用餐。然甲○○察覺有警方隨同前
往，又於同日十六時三分三十二秒、十八時四十九分三十七秒，
接續以Ａ門號ＳＩＭ卡插入序號歸零之行動電話，撥打Ｂ門號，
要求林雪姬駕車沿中山高速公路北上。隨後甲○○將以外勞名義
申請之行動電話門號0000000000號ＳＩＭ卡插入序號
歸零之行動電話，連同已插入Ａ門號ＳＩＭ卡之序號歸零行動電
話，及寫有勒贖內容、交款過程、撥打電話時間之紙條一張，交
付乙○○，要求乙○○駕車沿中山高速公路南下方向行駛，且沿
途依照紙張所載內容、時間，佯裝甲○○因兔唇所致之特殊聲音
與林雪姬聯絡。甲○○則持以外勞名義申請之行動電話門號00
00000000號ＳＩＭ卡插入序號歸零之行動電話，自行駕
車前往高速公路國道二號十五點七公里處之電話亭下方等候。乙
○○乃於同日二十時四十分十八秒、二十時五十一分三十九秒、
二十時五十三分五十八秒，沿路撥打勒贖電話予林雪姬，並指示
其車輛行駛方向，迄同日二十時五十五分四秒，乙○○即撥打電
話要求林雪姬在高速公路國道二號十五點七公里處之電話亭將贖
款丟到高速公路下，而林雪姬依指示丟下贖款後，旋為在高速公
路下方等候之甲○○取得，甲○○得手後，立刻將贖款三百萬元
換裝入事先備妥之背包離去，乙○○則將該紙條丟棄後，自行駕
車北上返回住處。丙○○與丁○○因於同日晚間六時三十分、七
時未再見到甲○○，亦自行返回。十、甲○○取得贖款後至台北
縣蘆洲市某汽車旅館住宿，並於九十四年二月三日四時許撥打電
話邀約丙○○至該汽車旅館，將贖款十五萬元交付丙○○，以答
謝丙○○資助伊渡過經濟困窘時期，及幫伊注意警方行動。甲○
○並將其餘贖款二百八十五萬元暫放丙○○處，丙○○承前之幫
助犯意而保管之。嗣於九十四年二月三日十五時許，甲○○撥打
電話予丁○○，並告知丁○○：「已取得贖款三百萬元，丙○○
要還錢給你，叫你來」等語，丁○○遂於同日十六時許，至該汽
車旅館，甲○○隨即聯絡丙○○攜帶該二百八十五萬元中之一百
八十萬元至該汽車旅館，甲○○扣下五萬元後將九十五萬元交付
丁○○，作為清償丙○○所積欠丁○○之一百萬元債務，甲○○
並將餘八十五萬元委請丁○○交付乙○○作為酬勞，丁○○亦承
前幫助犯意而允諾。其餘贖款一百零五萬元，則由丙○○於不詳
時間、地點歸還甲○○。嗣於九十四年二月四日甲○○至台北縣
泰山鄉某汽車旅館住宿，乙○○前往該旅館返還甲○○上開二支
行動電話及ＳＩＭ卡，甲○○即將上開以外勞名義申辦之ＳＩＭ
卡二張、序號歸零之行動電話三支、林松吉所有行動電話一支及
Ａ門號ＳＩＭ卡一張悉數丟棄在不詳地點。十一、嗣經警循線追查
，始於九十四年三月十六日二十一時十分，在雲林縣口湖鄉○○
路八十四巷十二號拘提甲○○到案，並扣得如原判決（下同）附
表一編號一、二、九至十四所示物品（甲○○另犯持有槍彈罪部
分，經第一審判決確定）、附表二編號一所示物品。又於九十四
年三月十七日０時二十分許、一時五十分許、三時許，在比佛利
公司陸續拘提丙○○、乙○○及丁○○到案。再依據甲○○之供
述，於九十四年三月十六日二十三時二十五分許，在台南縣官田
鄉○村○道台一線三０二公里高鐵二七五標Ｂ一七五號橋墩旁空
地挖出林松吉之屍體，並扣得如附表一編號三至八所示物品。另
乙○○經警查獲後，帶同警方至台北縣新莊市○○街一０一巷三
弄五號五樓住處，取出尚未花用完畢之贓款十九萬元等情。因而
撤銷第一審關於被告丙○○、丁○○部分之科刑判決，改判論被
告丙○○、丁○○以幫助意圖勒贖而擄人罪，各處有期徒刑肆年
；維持第一審關於論被告甲○○以共同意圖勒贖而擄人，而故意
殺人罪，處死刑；論乙○○以共同意圖勒贖而擄人罪，處無期徒
刑；並均宣告褫奪公權終身；及均為相關從刑諭知部分之判決，
駁回檢察官及被告甲○○、乙○○在第二審之此部分上訴。固非
無見。
惟查：（一）結合犯係二以上之獨立犯罪行為，依法律之規定而
結合成一罪；祇須相結合之犯行在犯罪時間上有銜接性、在犯罪
地點上有關連性，即為已足。刑法第三百三十二條第二項第三款
之犯強盜罪而擄人勒贖罪，係屬結合犯；且強盜罪與擄人勒贖罪
之構成要件不同，足見該二罪罪質有別，係各自獨立之罪名，非
可謂強盜罪行得為擄人勒贖罪犯行之一部，而應吸收於擄人勒贖
罪中，僅論以擄人勒贖一罪。本件原判決認定：被告甲○○在擄
綁被害人以勒贖之過程中，復向已不能抗拒之被害人強盜身上所
戴之金飾等情。如果無訛，則所犯擄人勒贖罪及強盜罪二罪間，
在時間上有銜接性、在地點有關連性，應成立刑法第三百三十二
條第二項第三款之強盜而擄人勒贖罪。乃原判決竟認為被告甲○
○於擄人勒贖行為繼續中，兼又強行劫取被害人財物之強盜行為
，應認係一個包括的擄人勒贖行為，不應再另論以強盜罪名（原
判決第二十四頁倒數第二行至第二十五頁第七行）。依上開說明
，有適用法則不當之違背法令。至於其同一擄人勒贖之行為而故
意殺害被害人部分，亦另結合成立刑法第三百四十八條第一項擄
人勒贖而故意殺人罪之結合犯，與前述強盜而擄人勒贖罪同屬結
合犯，但因擄人勒贖行為僅有一個，僅能就強盜或殺人犯行擇一
成立結合犯，此應如何論處係另一問題。（二）刑法第三十八條
第一項第二款所定供犯罪所用之物，依其第三項之規定，除有特
別規定外，以屬於犯人者（修正後為：犯罪行為人者）為限，始
得宣告沒收。本件原判決附表一編號三至八所示之物品，雖係被
告甲○○所有，供本件擄人勒贖而故意殺人所用之物。然其係用
以綑綁被害人，連同被害人之屍體一併掩埋。嗣因查獲本案始經
警於埋屍地點連同被害人屍體挖出。據此，上開物品應屬業經被
告甲○○棄置之物，已非其所有，即無從再認係其所有之物而予
宣告沒收。第一審並予宣告沒收，原判決仍予維持（原判決第九
頁第十五、十六行、第六十三頁第十五至十八行），有適用法則
不當之違背法令。（三）認定犯罪事實所憑之證據，不以直接證
據為限，間接證據亦應包括在內。間接證據在直接關係上，雖僅
足以證明他項事實，然綜合全部證據資料由此他項事實，本於推
理作用，基於經驗法則及論理法則，如足以證明待證事實，則雖
無直接證據，然並非不得據以為犯罪事實之認定。被告丁○○及
丙○○，雖均否認參與擄人勒贖之謀議及行為，然依原判決事實
所載，丙○○部分認定：其與被告甲○○有對被害人以「仙人跳
」方式詐財之意，嗣雖作罷，然甲○○於擄人勒贖前，先告知作
案計畫，再由丙○○表弟李聰穎提供贓車以供犯案之用，甲○○
到達宜蘭市後，即將其行蹤對丙○○告知，於擄綁被害人後，復
再告知丙○○並邀約見面，於安置人質後，即與之見面，並告知
其進展情形，嗣於殺害被害人後並告知已殺死被害人之事。而甲
○○與乙○○於勘察取贖地點時，復由丙○○開車搭載其二人前
往，翌日甲○○再要丙○○找丁○○開車前往頭份交流道旁之麥
當勞為其注意有無警方巡邏車，並刻意不攜帶行動電話，於甲○
○取得贖款後，丙○○除分受十五萬元外，並為之保管其餘贖款
，嗣又由甲○○為其償還欠丁○○之一百萬元債務（實付九十五
萬元）；就丁○○部分認定：被告甲○○除向其透露擄人勒贖計
畫外，並向其詢問被告乙○○行不行，丁○○並於知悉乙○○係
與甲○○共同前往遂行擄人勒贖犯行時，非但准乙○○之假，且
代為打卡，以製造乙○○有上下班之假象。嗣後於甲○○向丙○
○告知已擄得被害人後，丙○○即行轉告丁○○，而甲○○於殺
害被害人後亦並告知丁○○已殺死被害人之事。丁○○嗣並應甲
○○之邀，與之至頭份交流道麥當勞速食店查看有無警方巡邏車
，並刻意不攜帶行動電話，於甲○○取得贖款後，並受領九十五
萬元各等情。如果無訛，已難謂丙○○及丁○○二人涉案不深，
再參之其二人經台灣宜蘭地方法院檢察署檢察官囑託內政部警政
署刑事警察局就「有關本案，並沒有與甲○○共同謀議綁票勒贖
取款細節」進行測謊鑑定，測試結果呈不實反應，有該局九十四
年五月二十七日刑鑑字第０九四００八三二五四號鑑定書及所附
資料在卷可參（九十四年度偵字第三三七號卷第九０頁以下）。
而鑑定人陳振煜於九十五年一月十九日原審審理中復說明：測出
之信度根據美國文獻達百分之九十七，效度是百分之九十八等語
（第一審卷五第四十九頁）。則綜合全案證據資料，所顯示如原
判決所認定其二人之上開行為，參之測謊結果，能否謂其二人對
本件擄人勒贖之犯罪行為，未參與謀議，且僅於受邀同往頭份交
流道之後，始有幫助甲○○勒取贖款之犯意，而僅給予精神上之
助力？即非無疑。原判決僅就丙○○、丁○○二人之各次行動分
別檢視，而以：並無積極證據足以證明丙○○、丁○○有與甲○
○、乙○○共同參與謀議本件意圖勒贖而擄人之行為，不能僅以
該測謊鑑定之結果，而為認定丙○○、丁○○共謀擄人勒贖之唯
一憑據等旨，資為有利於其二人之認定（原判決第五十一頁第二
十一至二十四行、第六十頁第十四至十八行）。而未綜合全案證
據資料，詳予勾稽明白，遽行判決，難謂已符證據法則。（四）
原判決認定：被告乙○○係基於與甲○○共同妨害自由之犯意聯
絡，前往強押被害人，嗣與甲○○乘車押載被害人至嘉義縣東石
鄉時，因甲○○在車內撥打電話予被害人之女林雪姬持用之行動
電話，恫嚇稱：「你父親在我手上，你們家那麼多錢，準備三千
萬（元）。」此時在旁聽聞對話內容之乙○○才確認並非單純押
人討債，而係擄人勒贖行為，竟為圖得豐厚報酬，變更犯意為擄
人勒贖，並與甲○○基於意圖勒贖而擄人之犯意聯絡，共同實施
後續之勒贖行為等情（原判決第三頁第七行、第四頁第十至二十
行）。如果無訛，則乙○○變更犯意前強押拘禁被害人之行為，
是否成立妨害自由罪？與所犯擄人勒贖罪間之關係如何？原判決
均未予說明論斷，有判決不備理由之違背法令。又原判決於事實
認定：甲○○與乙○○二人於九十一年一月十九日在宜蘭市擄綁
被害人後，即押載被害人至桃園縣龜山鄉之天堂鳥汽車旅館藏匿
，並由乙○○看管，途中甲○○並變換所駕駛之汽車車牌，翌日
二人再將被害人拘禁在後車廂內，駛往中南部等情；於理由內說
明以：乙○○於九十四年一月十九日，已年滿二十三歲，具有相
當之社會經驗，況若係單純債務糾紛，乙○○與甲○○於九十四
年一月十九日十四時三十分許，強押被害人上車至天堂鳥汽車旅
館住宿，衡情甲○○即會向林松吉催討債務，俾債權立即獲得清
償，惟甲○○並未為之，反於翌日強押林松吉前往中南部，並於
途中撥打上開電話，此行徑已異於押人討債等旨（原判決第二十
九頁倒數第四至十行）。則乙○○於聽聞甲○○撥打電話勒贖前
，是否僅認知其為押人討債？即有疑義。另依原判決認定：甲○
○與乙○○二人共同將被害人強押入該NISSAN車輛內，復以膠帶
封住被害人之眼睛及嘴巴，以此強暴之方法，至使不能抗拒，並
由乙○○駕車，甲○○強押被害人坐在後座，途中甲○○乃基於
擄人以取財之單一犯意，在被害人不能抗拒之際，強行取走被害
人身上配戴之金飾等情（原判決第三頁倒數第五至十行）。則被
害人係被甲○○與乙○○二人以強暴方法壓制而不能抗拒，之後
於乙○○開車途中，由甲○○下手強取被害人身上之金飾。據此
，是否能認乙○○對甲○○強取被害人財物之行為為無預見？及
是否能以乙○○未有直接下手取財動作，即認其未參與強盜行為
？均非無疑。原判決雖於理由內說明：當時乙○○雖在車上，惟
其並未參與該強盜行為，且此尚非被告乙○○所能預見云云（原
判決第六十五頁倒數第一、二行），而認乙○○就甲○○之強盜
取財行為，不負任何刑責，揆諸上開說明，是否妥適？亦堪研求
。（五）原判決於事實十一記載：本案嗣經警循線追查，始於九
十四年三月十六日二十一時十分，在雲林縣口湖鄉○○路八十四
巷十二號拘提甲○○到案，嗣再陸續拘提其餘被告到案等情。然
對警方究係如何發覺被告等四人涉犯本案，則未予明確認定；而
卷內宜蘭縣警察局宜蘭分局簡易移送報告書及刑事案件報告書，
亦均未載明係如何發覺被告等人涉犯本案之罪（九十四年度偵字
第八三七號卷第一、二頁、第九九三號卷第一至三頁）。原審未
遑調查審認本件係如何發覺被告等四人犯罪？則甲○○於警詢中
供陳犯罪，是否合於自首之要件？即屬不明。致被告甲○○上訴
意旨陳稱：其於警詢供陳犯罪，合於自首之規定云云，是否有理
由，本院無憑判斷。（六）原判決適用修正前刑法牽連犯之規定
，認被告甲○○牽連犯有刑法第三百四十九條第一項之收受贓物
罪。然該條項之罪，其法定刑並有罰金之規定，修正前刑法第三
十三條第五款原規定為：「罰金：一元以上。」已修正為：「罰
金：新台幣一千元以上，以百元計算之。」故上開收受贓物罪之
法定刑已有修正。原判決就此部分，未說明應比較新舊法適用，
及其適用法律之理由，有判決不備理由之違背法令。又原判決於
事實二、五認定：被告甲○○先後二次收受贓物之行為，係基於
概括犯意等情。如果無訛，則此部分即有修正前刑法第五十六條
連續犯規定之適用，應依連續犯論以一罪，再與所犯意圖勒贖而
擄人罪依修正前牽連犯之規定，從一重處斷。乃原判決並未於理
由內說明被告甲○○先後二次所犯收受贓物罪部分，究係數罪，
抑為連續犯一罪，即逕依牽連犯從一重依擄人勒贖而故意殺人罪
處斷（原判決第六十一頁，理由乙之貳之二、四）。有適用法則
不當及判決理由不備之違背法令。以上或為上訴意旨所指摘，或
為本院得依職權調查之事項，應認原判決有撤銷發回之原因。又
原審於九十六年七月五日行審判程序，然其審判筆錄日期載為九
十六年五月十日（原審卷第四０五、四０六、四二七頁），亦有
疏失，案經發回，併予指正。
據上論結，應依刑事訴訟法第三百九十七條、第四百零一條，判
決如主文。
中　　華　　民　　國　九十六　年   十一   月   三十   日
                      最高法院刑事第五庭
                          審判長法官  林　增　福
                                法官  邵　燕　玲
                                法官  張　清　埤
                                法官  陳　世　雄
                                法官  蔡　國　在
      本件正本證明與原本無異
                                      書  記  官
中　　華　　民　　國　九十六　年　 十二 　月　　七　　日
                                                 H
